【裁判字號】    90,判,2090
【裁判日期】    901115
【裁判案由】    所有權登記
【裁判全文】
最  高  行  政  法  院  判  決                    九十年度判字第二○九○號
    原 告兼 被
    選  定  人  地○○
                己○○
                玄○○
    被      告  臺北縣板橋地政事務所
    代  表  人  吳鴻銘
右當事人間因所有權登記事件，原告不服臺灣省政府中華民國八十九年四月八日八九
府訴二字第一二三三四七號再訴願決定，提起行政訴訟。本院判決如左：
    主  文
原告之訴駁回。
訴訟費用由原告負擔。
    事  實
緣坐落臺北縣板橋市○○○段一三○－一、一三一地號（含分割後子筆一三○－二、
一三一－四地號）土地，前經奉臺灣省政府八十年三月二十二日八十府地二字第一五
三九四八號函核准徵收，被告並依據臺北縣政府八十六年十月二十三日八六北府地四
字第四○二三七一號函囑辦理徵收所有權移轉登記為板橋市所有在案。嗣因都市計畫
變更，經報奉台灣省政府同意部分撤銷徵收，臺北縣政府遂於八十七年三月十八日、
五月十一日分別以八七北府地四字第七二○五七、一三八四六九號函囑被告將前揭標
的分割後子筆一三○－二、一三一－四地號土地，辦理撤銷徵收回復原所有權登記，
惟被告卻誤將分割後未撤銷徵收之一三○－一、一三一地號土地辦理撤銷徵收回復所
有權登記，造成不應登記之土地權利。被告為釐清該錯誤，依據土地登記規則第一百
二十二條辦理更正登記，更正所有權為板橋市，並通知原屬錯誤之登記名義人。登記
名義人（即原告）不服，訴經臺北縣政府訴願決定，以更正後之權利主體不同，將該
處分撤銷，由被告另為處分。嗣被告依該訴願決定意旨，報請臺北縣政府層報台灣省
政府，經准改依土地登記規則第一百三十二條規定辦理塗銷登記，被告遂以八十八年
二月二十二日八八北縣板地一字第二○二八號函知原告，撤銷原更正登記，另為塗銷
登記，將所有權人回復為板橋市。原告不服，提起訴願、再訴願，遞遭決定駁回，遂
提起行政訴訟。茲摘兩造訴辯意旨如次：
原告起訴意旨略謂：一、八十七年三月十八日八七北府地四字第七二○五七號暨八十
七年三月二十七日八七北縣板地一字第二八七一號函，係以一三○－二及一三一－四
等八筆地號為撤銷徵收標的。而八十七年五月十一日八七北府她四字第一三八四六九
號暨八七北縣板地一字第五一五一號函，係以一三○－一及一三一等五筆地號為撤銷
徵收標的。前者標的為七筆，後者為五筆，前者面積較小，後者較大，且二者於八十
五年即以因分割獨立不復隸屬，故前後撤銷標的顯屬不同，以被告之專業無混淆之虞
。二、臺北縣政府所提出之清冊內容與被告及臺北縣稅捐稽徵處所接獲之清冊內容是
否相同，容有疑義：（一）臺北縣政府所提清冊部分１系爭土地於八十五年早已分割
為八筆地號其中一三○－二及一三一－四地號，業於八十七年三月十八日撤銷徵收，
今若謂八十七年五月十一日之撤銷標的仍係指一三○－二及一三一－四地號，則將陷
於同一標的竟以二次行政處分撤銷徵收之矛盾。２若八十七年五月十一日之撤銷標的
與前次相同，則為何不於清冊中載明一三○－二及一三一－四，反而於其說明中載明
一三○－一及一三一事後再爭執。３原告於八十七年八月曾向臺北縣政府索取該清冊
，然遭百般刁難不交付。今於事隔半年後始提出，故此清冊內容是否遭纂改亦容有疑
義。（二）被告所擁有清冊部分：１被告於行政救濟程序未曾提出其清冊，其不提出
之理由為何，是否其無清冊抑或其清冊與臺北縣政府清冊內容不符。２被告所擁有八
十七年五月十一日清冊若係載明「一三○之二，一三一之四」或者載明「一三○原徵
收面積○．一二二七公頃中之○．○四六六公頃，一三一原被徵收面積○．○三六二
公頃中之○．○○二八公頃」則以其專業應屬一望而知之錯事無混淆之虞。惟為何仍
將一三○－一及一三一為撤銷徵收登記，唯一合理解釋乃清冊載明一三○－一及一三
一。３被告所擁有之清冊若非載明一三○－一及一三一，然其為何於另一民事再審中
自白其所擁有之清冊係載明一三○－一及一三一。又民事確定判決雖無拘束行政訴訟
之效力，但其認定之事實究不失為行政訴訟之重要證據資料。（三）臺北縣稅捐稽徵
處所擁有清冊部分，該機關於八十七年三月十八日已對一三○－二及一三一－四回復
課稅，故若其所接獲八十七年五月十一日之清冊係載明一三○－二及一三一－四則理
應立即反應，為何其仍對一三○－一及一三一回復課稅，唯一解釋乃其所接獲之清冊
係載明一三○－一及一三一。（四）綜上所述被告及稅捐處之清冊係載明一三○－一
及一三一無誤。又土地登記規則所規範之主體係登記機關而非囑託機關，故縱係出於
囑託機關之誤致生登記錯誤亦無該條之適用。今姑不論臺北縣政府之清冊是否遭纂改
，是否囑託錯誤。然被告依其所接獲之清冊為撤銷徵收登記並無錯誤，故無該條適用
餘地。三、今再訴願決定對於原告所要求比對被告、稅捐處及臺北縣政府等三單位分
別擁有清冊之請求及被告於民事訴訟中之自白之主張均置之不理，其認定事實及決定
理由實有違誤，請判決撤銷一再訴願決定及原處分等語。
被告答辯意旨略謂：一、按被告辦理撤銷徵收回復所有權登記係依據臺北縣政府函附
清冊囑託辦理，相關清冊分別列載分割前母筆一三○、一三一地號及擬分割一三○－
二、一三一之四地號，惟被告疏未再次核對囑託清冊逕依本文誤將被徵收全部範圍辦
理撤銷徵收回復所有權登記，致使分割後未撤銷徵收之一三○－一、一三一地號，辦
理撤銷徵收回復所有權登記，造成不應登記之土地權利。二、查一三○－一地號面積
七六一平方公尺，一三一地號三三四平方公尺確屬板橋市西藏大橋連絡道路工程用地
依法已完成徵收並已經作道路使用，對於原告所陳情一三○－一、一三一地號應先廢
棄原徵收公告，重新辦理補償乙節，臺北縣政府於八十七年二月二十四日函復「．．
有關樁位更正後仍屬工程用地範圍內之土地，既經本府依規定公告徵收，並補償完竣
，其徵收效力不容廢棄，．．．」故對於母筆一三○、一三一地號不屬撤銷徵收之範
圍顯為原告等已知，原告徒就清冊故予曲解，罔顧徵收，誠非可採。三、臺北縣政府
於八十七、八十八年間函知原告辦理領取扣除撤銷徵收部分之土地即一三○－二、一
三一－四地號補償費分別為新台幣一○、三三三、六四四元、一六、二五五、二九七
元，已經原告領取在案（除其中楊國明、戊○○等二人之提存法院外）。原告為遂其
全筆撤銷徵收並重辦徵收，以達到領取額外補償金之目的，藉被告一時疏忽登記錯誤
一再提起行政救濟，應不能改變一三○、一三一地號已辦理徵收並領取補償費之事實
。四、本案台灣省政府八十九年四月八日再訴願決定書「．．．原處分機關不察誤將
一三○、一三一地號被徵收全部範圍辦理撤銷徵收回復所有權登記，即屬土地登記規
則第一三二條『不應登記，純屬登記機關之疏失而錯誤登記之土地權利』之情形，且
再訴願人又非該條文規定需受保障之第三人，從而，原處分機關據以撤銷原更正登記
，乃為塗銷登記，並將所有權人回復為板橋市，揆諸前示法規，應無不核，．．．」
顯見被告依規定所為之處分，應屬適法，請判決駁回原告之訴等語。
    理  由
本件原告巳○○、地○○、天○○、戌○○、酉○○、亥○○、宙○○、宇○○、卯
○○、丙○○、未○○、申○○、楊宗吉、辰○○、辛○○、庚○○、Ａ○○、玄○
○、黃○○、己○○、戊○○、丁○○、寅○○、壬○○、癸○○、子○○、丑○○
、午○○、甲○○、乙○○、Ｂ○○等三十一人因所有權登記事件，不服臺灣省政府
八十九年四月八日八九府訴二字第一二三三四七號再訴願決定，共同提起行政訴訟，
業經全體同意選定原告地○○、己○○、玄○○為當事人，有授權書附卷足憑，合先
明。按「依本規則登記之土地權利，除本規則另有規定外，非經法院判決塗銷確定
，登記機關不得為塗銷登記。」、「依本規則不應登記，純屬登記機關之疏失而錯誤
登記之土地權利，於第三人取得該土地權利之新登記前，登記機關得於報經直轄市或
縣（市）地政機關查明核准後塗銷之。」為行為時土地登記規則第八條、第一百三十
二條所明定。本件坐落臺北縣板橋市○○○段一三○－一、一三一地號（含分割後子
筆一三○－二、一三一－四地號）土地，前經奉台灣省政府八十年三月二十二日八十
府地二字第一五三九四八號函核准徵收，並辦理徵收所有權移轉登記為板橋市所有在
案。嗣因都市計畫變更，經報奉台灣省政府同意部分撤銷徵收，臺北縣政府遂於八十
七年三月十八日、五月十一日分別以八七北府地四字第七二○五七、一三八四六九號
函囑被告將前揭標的分割後子筆一三○－二、一三一－四地號土地，辦理撤銷徵收回
復原所有權登記，惟被告卻誤將分割後未撤銷徵收之一三○－一、一三一地號土地辦
理撤銷徵收回復所有權登記，造成不應登記之土地權利。被告為釐清該錯誤，依據土
地登記規則第一百二十二條辦理更正登記，更正所有權為板橋市，並通知原屬錯誤之
登記名義人即原告。原告不服，訴經臺北縣政府訴願決定，以更正後之權利主體不同
，將該處分撤銷，由被告另為處分。嗣被告依該訴願決定意旨報請臺北縣政府層報台
灣省政府，准予改依土地登記規則第一百三十二條規定辦理塗銷登記，被告遂以八十
八年二月二十二日八八北縣板地一字第二○二八號函知原告，撤銷原更正登記，另為
塗銷登記，將所有權人回復為板橋市。原告猶未甘服，訴經一再訴願決定以，原告主
張信賴利保護原則，認被告就其誤為撤銷徵收之土地不得適用首揭土地登記規則第一
百三十二條規定辦理塗銷登記云云，惟查原告係因繼承而取得系爭土地，而繼承取得
並未如一般買賣取得，有當事人自主性之選擇權介入始行發生，即原告並非因信賴該
錯誤之登記方決定要不要讓繼承事實發生，並非土地登記規則第一百三十二條所欲保
障之第三人，不生信賴利益保護之問題。至原告主張臺北縣政府八十七年三月十八日
八七北府地四字第七三○五七號函標明撤銷徵收之標的，與八十七年五月十一日八七
北府地四字第一三八四六九號函之標的不同；倘標的相同，被告應可立即發現重覆，
而駁回原告就一三一、一三一－四所為繼承登記之申請，為何又准辦理登記云云。惟
查臺北縣政府八十七年三月十八日八七北府地四字第七二○五七號函已指明撤銷徵收
之地號為「撤銷徵收清冊上之擬分割地號」，觀諸系爭撤銷徵收清冊內之擬分割地號
確為一三一－四及一三○－二，故所撤銷徵收之標的為一三一－四及一三○－二地號
至臻明確；而臺北縣政府為請被告續行辦理註銷系爭土地徵收戳記並回復所有權登記
，乃於八十七年五月十一日再以八七北府地四字第一三八四六九號函被告，該函文說
明一、雖載地號為一三○、一三一，惟係指該分割前之母筆土地地號，再按該函所附
撤銷徵收清冊所載之擬撤銷面積，亦可知實際撤銷徵收之土地乃係「一三○地號原被
徵收面積○．一二二七公頃中之○．○四六六公頃」及「一三一地號原被徵收面積○
．○三六二公頃中之○．○○二八公頃」，並非將母筆一三○、一三一地號原被徵收
土地全部均予撤銷徵收至明。被告不察，誤將一三○、一三一地號被徵收全部範圍辦
理撤銷徵收回復所有權登記，即屬土地登記規則第一百三十二條「不應登記，純屬登
記機關之疏失而錯誤登記之土地權利」之情形，且原告又非該條文規定需受保障之第
三人。從而，被告既將全案報請臺北縣政府層報台灣省政府核示，據以撤銷原更正登
記，另為塗銷登記，並將所有權人回復為板橋市，核無不合，乃為一再訴願駁回之決
定，揆諸首揭規定，經核並無違誤。原告起訴主張臺北縣政府八十七年三月十八日八
七北府地四字第七二○五七號暨被告八十七年三月二十七日八七北縣板地一字第二八
七一號函，係以一三○－二及一三一－四等八筆地號為撤銷徵收標的；而臺北縣政府
八十七年五月十一日八七北府地四字第一三八四六九號暨被告八十七年五月二十日八
七北縣板地一字第五一五一號函，係以一三○－一及一三一等五筆地號為撤銷徵收標
的，前者標的為七筆，後者為五筆，二者於八十五年即以因分割獨立不復隸屬，故前
後撤銷標的顯屬不同，以被告之專業無混淆之虞。又臺北縣政府所提出之清冊內容與
捐稽徵處所接獲之清冊內容是否相同容有疑義，而土地登記規則所規範之主體係登記
機關而非囑託機關，故縱係出於囑託機關之誤致生登記錯誤亦無該條之適用。今姑不
論臺北縣政府之清冊是否遭纂改，是否囑託錯誤。然被告依其所接獲之清冊為撤銷徵
收登記並無錯誤，故無土地登記規則第一百三十二條適用餘地等語。經查本件登記錯
誤之原因，業據被告及原決定機關述甚詳，並有臺北縣政府八十七年三月十八日八
七北府地四字第七三○五七號函及八十七年五月十一日八七北府地四字第一三八四六
九號函所附撤銷徵收土地清冊在卷足憑。本件應屬登記之事項與登記原因證明文件所
載之內容不盡相符，致生登記錯誤之情形，至為明確。被告以其為不應登記，依行為
時土地登記規則第一百三十二條規定，將該錯誤之登記塗銷，於法洵無不合。原告仍
執前詞指摘以被告之專業無混淆之虞及臺北縣政府之清冊是否遭纂改？是否囑託錯誤
？容有疑義云云，殊無足採。次查臺北縣政府於八十七、八十八年間函知原告辦理領
取扣除撤銷徵收部分之土地即一三○－二、一三一－四地號補償費，已經原告領取在
案（除部分提存法院外），有該徵收土地地價補償費公告（發放）清冊所載擬撤銷徵
收之土地面積、撤銷後應領金額及應繳回金額可稽。原告已知系爭實際經撤銷徵收之
土地為一三○－二及一三一－四地號，並未及於一三○－一及一三一地號土地，且原
告亦未提出任何事證主張本件塗銷登記對其法律上之權益有何侵害或對其私權有所爭
執，足徵本件塗銷登記後並不妨害原告原有之權利，所訴本件應無土地登記規則第一
百三十二條規定之適用，要無可採。原告起訴論旨，並無理由，應予駁回。
據上論結，本件原告之訴為無理由，爰依行政訴訟法施行法第二條、行政訴訟法第九
十八條第三項前段，判決如主文。
中    華    民    國      九十      年      十一      月      十五      日
                    最 高 行 政 法 院  第 五 庭
                                審 判 長 法  官      廖  政  雄
                                         法  官      趙  永  康
                                         法  官      林  清  祥
                                         法  官      鍾  耀  光
                                         法  官      姜  仁  脩
右  正  本  證  明  與  原  本  無  異
                                         法院書記官  蘇  金  全
中    華    民    國      九十      年      十一      月      十六      日


司法院資訊處製作；財團法人民間司法改革基金會備份。
